ACORDAO-COMPLETO-2418988

ACÓRDÃO 8564/2020 ATA 27/2020 - PRIMEIRA CÂMARA

VISTOS, relatados e discutidos estes autos que tratam de ato de concessão de aposentadoria emitido pela Superintendência Estadual do INSS em Campo Grande/MS em favor do ex-servidor Ernani Jose Vilela dos Reis;
ACORDAM os Ministros do Tribunal de Contas da União, reunidos em Sessão da 1ª Câmara, com fundamento no art. 71, inciso III, da Constituição Federal, nos arts. 1º, inciso V, e 39, inciso II, da Lei 8.443/1992, no art. 260, § 1º, do RI/TCU e ante as razões expostas pelo Relator, em:
9.1. considerar ilegal o ato de concessão de aposentadoria (inicial) , de número Sisac 10803904-04-2012-000003-3, emitido em favor de Ernani Jose Vilela dos Reis (XXX.362.111-XX) , recusando o respectivo registro;
9.2. dispensar a devolução dos valores indevidamente recebidos até a data da ciência pela Superintendência Estadual do INSS em Campo Grande/MS do presente acórdão, com base no Enunciado 106 da Súmula da Jurisprudência do TCU;
9.3. determinar à Superintendência Estadual do INSS em Campo Grande/MS, que informe ao interessado o teor desta decisão, encaminhando ao TCU, no prazo de 30 (trinta) dias, contados da ciência desta decisão, documentos comprobatórios de que ele está ciente da presente deliberação.

Ato de concessão de aposentadoria emitido pela Superintendência Estadual do INSS em Campo Grande/MS. Apreciação para fins de registro.

Primeira Câmara

3. Interessado: Ernani Jose Vilela dos Reis (XXX.362.111-XX).

13.1. Ministros presentes: Walton Alencar Rodrigues (Presidente), Benjamin Zymler, Bruno Dantas e Vital do Rêgo (Relator).
13.2. Ministro-Substituto presente: Weder de Oliveira.

VITAL DO RÊGO

Adoto como relatório, com os devidos ajustes de forma, a instrução elaborada no âmbito da Secretaria de Fiscalização de Pessoal (peça 14) , com a qual se manifestou de acordo o corpo gerencial daquela unidade técnica especializada (peça 15) , a seguir transcrita:
INTRODUÇÃO
Trata-se de ato inicial de concessão de aposentadoria de Ernani Jose Vilela dos Reis, ex-servidor da Superintendência Estadual do INSS - Campo Grande/MS - INSS/MPS.
O ato foi submetido, para fim de registro, à apreciação do Tribunal de Contas da União (TCU) , de acordo com o art. 71, inciso III, da Constituição Federal. O cadastramento e a disponibilização ao TCU ocorreram por intermédio do Sistema de Apreciação e Registro de Atos de Admissão e Concessões, na forma dos arts. 2º, caput e incisos I a VI, e 4º, caput, da Instrução Normativa - TCU 78/2018.
EXAME TÉCNICO
Exame anterior desta Unidade propôs considerar legal o ato em tela (peças 4 e 5) . O Ministério Público de Contas (MPTCU) , contudo, opinou pela sua devolução à Sefip para que fosse analisado conjuntamente ao ato de alteração do interessado, acostado à peça 6, e pela realização de diligência a fim de se obter esclarecimentos sobre a contagem ponderada de tempo de serviço prestado em condições insalubres (peça 7) , proposta acolhida pelo relator (peça 8) . 
Em resposta à diligência (peça 9) , o INSS esclareceu que o ato inicial do servidor fora emitido com a averbação de tempo insalubre, exercido anteriormente à vigência da Lei 8.112/1990, decorrente de decisão judicial e de tempo ponderado, reconhecido e convertido administrativamente, exercido em período posterior a 12/12/1990, na forma da Instrução Normativa/SRH/10/2010, em virtude de mandado de injunção (M1992-DF) . Entretanto, após revisão da concessão, excluiu-se o tempo especial prestado em período posterior a 12/12/1990 e o servidor solicitou que fosse averbado novo tempo de contribuição do RGPS referente a serviço prestado durante ao período em que esteve aposentado, o que levou à emissão de novo ato de aposentadoria (peça 11) . 
Quanto à determinação para análise conjunta dos atos do interessado, ressalte-se que o ato de alteração de aposentadoria acostado à peça 6 já se encontra autuado em outro processo (TC Processo 009.527/2020-6) , no âmbito do qual foi instruído com proposta de legalidade pela Sefip/2ª Diat e aguarda manifestação do MPTCU. 
Destarte, em razão  da averbação indevida de tempo insalubre exercido após a vigência da Lei 8.112/90 no presente ato, cabe considerá-lo ilegal. No entanto,  tendo em vista que já foi emitido novo ato saneando tal inconsistência, autuado no TC Processo 009.527/2020-6, com proposta de legalidade, , entende-se que não cabe qualquer determinação à origem no sentido de regularizar a situação. 
CONCLUSÃO
Em razão do exposto, considerando a averbação irregular de tempo insalubre amparada em Mandado de Injunção, cabe considerar ilegal o ato em epígrafe. 
No entanto, uma vez que já existe novo ato do interessado, em análise no TCU, em que tal tempo fora excluído, não é necessário que se faça qualquer determinação à origem a fim de regularizar a concessão.  
PROPOSTA DE ENCAMINHAMENTO
Ante o exposto, conforme o preceituado no artigo 71, inciso III, da Constituição Federal de 1.988; c/c os artigos. 1º, inciso V, e 39, inciso II, da Lei 8.443/92, c/c o artigo 1º, inciso VIII, 260, §1º do Regimento Interno do TCU, e tomando por base as informações prestadas pelo órgão de controle interno e as verificações feitas pela unidade técnica, na forma prevista no artigo 260, caput, do Regimento Interno-TCU, propõe-se:
1.1. considerar ilegal e recusar o registro do ato inicial de aposentadoria de Ernani Jose Vilela dos Reis (CPF: XXX.362.111-XX) ;
1.2. dispensar o ressarcimento das quantias indevidamente recebidas de boa-fé, consoante o disposto no Enunciado 106 da Súmula de Jurisprudência do TCU; 
1.3. determinar à Superintendência Estadual do INSS que informe ao interessado o teor do acórdão que for prolatado, encaminhando ao TCU, no prazo de trinta dias, comprovante da data de sua ciência, nos termos do art. 4º, § 3º, da Resolução - TCU 170/2004. 
O Ministério Público, representado nos autos pela Procuradora-Geral Dra. Cristina Machado da Costa e Silva, manifestou-se de acordo com a proposição da unidade técnica (peça 16) . 
É o Relatório.

não há.

Procuradora-Geral Cristina Machado da Costa e Silva.

APOSENTADORIA. CÔMPUTO DE TEMPO DE ATIVIDADE INSALUBRE APÓS A INSTITUIÇÃO DO REGIME JURÍDICO ÚNICO. IMPOSSIBILIDADE DE COMBINAR O REGRAMENTO DE APOSENTADORIA ESPECIAL COM O REGRAMENTO DE APOSENTADORIA COMUM. ILEGALIDADE. DETERMINAÇÕES.

APOSENTADORIA (APOS)

Secretaria de Fiscalização de Pessoal (Sefip).

Em análise, atos de concessão de aposentadoria inicial emitido pela Superintendência Estadual do INSS em Campo Grande/MS em favor do ex-servidor Ernani Jose Vilela dos Reis.
Preliminarmente vale dizer que o ato em questão foi emitido na data de 1/12/2011 e disponibilizado ao TCU em 26/1/2016, portanto, há menos de 5 (cinco) anos, situação que à luz do entendimento firmado a partir da prolação do Acórdão 587/2011-TCU-Plenário, dispensa a oitiva do beneficiário do ato.
A Sefip, na instrução de peça 14 propõe considerar ilegal o ato em epígrafe tendo em vista a averbação de tempo de serviço ponderado, decorrente do exercício de atividades insalubres após a Lei 8.112/1990 com fundamento em decisão judicial proferida em Mandado de Injunção impetrado no Supremo Tribunal Federal. 
O Ministério Público junto ao TCU aquiesceu à proposta formulada pela unidade técnica.
-II-
Registro minha concordância integral com a proposta formulada pelo Ministério Público junto ao TCU, razão pela qual acolho o parecer de peça 11 por seus próprios fundamentos, valendo-me, para tanto, da técnica da motivação per relationem, nos termos do art. 2º, § 3º, do Decreto 9.830, de 10 de junho de 2019, sem prejuízo de tecer os comentários a seguir.
De início, observo que consta do Sisac, o ato de alteração de número 10153853-04-2015-000008-0, emitido pela Superintendência Estadual do INSS em Campo Grande/MS em favor do Sr. Ernani Jose Vilela dos Reis. Referido ato foi cadastrado para alterar os tempos averbados na referida aposentadoria. No ato de alteração mencionado, que foi autuado no TC Processo 009.527/2020-6, os tempos insalubres posteriores ao advento da lei 8.112/1990 foram retirados da composição de tempos. Tal processo, contudo, é da relatoria do Min. Aroldo Cedraz e encontra-se no Ministério Público junto ao TCU aguardando parecer.
Quanto ao ato inicial em análise nos presentes autos, este foi emitido considerando a averbação de tempo ponderado em decorrência de trabalho em condições insalubres após a Lei 8.112/1990, amparado no Mandado de Injunção 1992/DF. 
Nesse caso, observo que o TCU tem entendimento consolidado no sentido de que, ao julgar Mandados de Injunção desse gênero, o STF apenas colmatou a lacuna existente na regulamentação do art. 40, § 4º, da Constituição Federal de 1988, com a norma existente no art. 57 da Lei 8.213/1991. Nesse sentido os Acórdãos 471/2014, 624/2014, 625/2014, 882/2014, 3.922/2014 e 6.522/2014, todos da Primeira Câmara.
Portanto, o direito tornado exequível pela via dos Mandados de Injunção impetrados perante o STF foi aquele insculpido no referido dispositivo da Carta Magna, que assegura aposentadoria especial a servidores públicos portadores de deficiência ou que laborem em condições perigosas, penosas ou insalubres, mediante aplicação analógica do caput do art. 57 da Lei 8.213/1991.
Vale dizer, entretanto, que o preenchimento da sobredita lacuna não permitiu que, na aposentadoria comum de servidor público, houvesse o aproveitamento majorado, mediante aplicação de um fator multiplicador, de tempo de contribuição prestado sob condições especiais (previsto no § 5º do art. 57 da Lei 8.213/1991) . Nesse sentido, observo que o Supremo Tribunal Federal cuidou de distinguir as duas questões (aposentadoria especial e conversão de tempo especial em tempo comum) , consoante se observa da ementa do MI 2.123 AgR/DF, in verbis:
"EMENTA Agravo regimental em mandado de injunção. Pedido de conversão do tempo de serviço. Ausência de previsão constitucional. Recurso provido. 
1. O mandado de injunção volta-se à colmatagem de lacuna legislativa capaz de inviabilizar o gozo de direitos e liberdades constitucionalmente assegurados, bem assim de prerrogativas inerentes à nacionalidade, à soberania e à cidadania (art. 5º, LXXI, CF/1988) . 
2. É imprescindível, para o exame do writ, a presença de dois pressupostos sucessivos: i) a verificação da omissão legislativa e ii) a efetiva inviabilidade do gozo de direito, faculdade ou prerrogativa consagrados constitucionalmente em razão do citado vácuo normativo. 
3. O preceito constitucional em foco na presente demanda não assegura a contagem diferenciada do tempo de serviço e sua averbação na ficha funcional; o direito subjetivo corresponde à aposentadoria em regime especial, devendo esta Suprema Corte atuar na supressão da mora legislativa, cabendo à autoridade administrativa a análise de mérito do direito, após exame fático da situação do servidor. 
4. A pretensão de garantir a conversão de tempo especial em tempo comum mostra-se incompatível com a presente via processual, uma vez que, no mandado de injunção, cabe ao Poder Judiciário, quando verificada a mora legislativa, viabilizar o exercício do direito subjetivo constitucionalmente previsto (art. 40, § 4º, da CF/88) , no qual não está incluído o direito vindicado. 
5. Agravo regimental provido para julgar improcedente o mandado de injunção." 
 (destaques acrescidos) 
Assim, observo que, ao decidir os Mandados de Injunção que versam sobre a questão de fundo aqui discutida, o STF apenas supriu a lacuna presente na regulamentação do § 4º do art. 40 da CF/1988 com a fórmula estabelecida no art. 57 da Lei 8.213/1991. Nesse contexto, é importante destacar que o STF jamais reconheceu aos servidores o direito de combinar o regramento da aposentadoria especial com o regramento da aposentadoria comum, algo que, no âmbito do regime geral de previdência (RGPS) , é feito por meio da conversão do tempo de serviço - a chamada contagem ponderada. Diante do exposto, o ato inicial emitido em favor de Ernani Jose Vilela dos Reis não reúne condições para receber a chancela da legalidade.
Contudo, considerando que o ato de alteração autuado no TC Processo 009.527/2020-6 já sanou a irregularidade presente no ato em epígrafe, descabe proposta no sentido de regularizar a situação referida.
Ante o exposto, VOTO para que seja adotada a minuta de acórdão que ora trago ao exame deste Colegiado. 
TCU, Sala das Sessões Ministro Luciano Brandão Alves de Souza, em 11 de agosto de 2020.
Ministro VITAL DO RÊGO 
Relator